【裁判字號】    97,上易,841
【裁判日期】    970626
【裁判案由】    詐欺
【裁判全文】
臺灣高等法院臺中分院刑事判決         97年度上易字第841號
上  訴  人  臺灣臺中地方法院檢察署檢察官
被      告  丙○○
                    國民
上列上訴人因被告詐欺案件，不服臺灣臺中地方法院96年度易字
第53 40號中華民國97年3月7日第1審判決（起訴案號：臺灣臺中
地方法院檢察署96年度偵字第18129號），提起上訴，本院判決
如下：
    主  文
上訴駁回。
    理  由
一、公訴意旨略以：被告丙○○可預見一般人收受或購買金融帳
    戶或提款卡使用，常與財產犯罪密切相關，對於提供帳戶或
    提款卡、密碼等，雖無引發他人犯罪之意，但若有人持以犯
    罪亦無違反其幫助詐欺之本意，詎被告竟將渠在「中國信託
    商業銀行」（以下稱「中國信託」天母分行所申設之帳號00
    0000000000號儲蓄存款帳戶之提款卡及密碼等，於民國（以
    下同）96年1月14日，在臺北市「國光客運」之客運站內，
    以托運郵寄之方式，寄送交付予一真實姓名年籍不詳自稱為
    「林紫玲」之人所屬詐欺集團成員使用，以此方式幫助他人
    從事犯罪。嗣不詳犯罪集團成員於取得上揭提款卡及密碼後
    ，為下列詐欺取財犯行：
  (一)透過網際網路向證人丁○○佯稱：願意接受見面進行援交云
    云，致使丁○○因此陷於錯誤，而匯款新臺幣（以下同）19
    萬元進入丙○○上開帳戶中。
  (二)復撥打電話向證人乙○○之子即證人方永旭佯稱：網路購物
    匯款設定錯誤為云云，致使方永旭因此陷於錯誤，而先、後
    在臺中市○○區○○路2段186號處之自動提款機，以轉帳方
    式匯款4次合計金額10萬元進入丙○○上揭帳戶中；嗣因上
    開證人發現受騙而訴警究辦。因認被告所為，係犯刑法第30
    條第1項、第339條第1項之幫助詐欺取財罪嫌云云。
二、按犯罪事實應依證據認定之，無證據不得認定犯罪事實；又
    不能證明被告犯罪者，應諭知無罪之判決，刑事訴訟法第15
    4條第2項、第301條第1項分別定有明文。次按所謂認定犯罪
    事實之證據，係指足以認定被告確有犯罪行為之積極證據而
    言，該項證據自須適合於被告犯罪事實之認定，始得採為斷
    罪之資料；又事實審法院對於證據之取捨，依法雖有自由判
    斷之權，然積極證據不足證明犯罪事實時，被告之抗辯或反
    證縱屬虛偽，仍不能以此資為積極證據應予採信之理由；而
    認定犯罪事實所憑之證據，無論係直接證據或間接證據，其
    為訴訟上之證明，須於通常一般之人均不致有所懷疑，而得
    確信其為真實之程度者，始得據為有罪之認定，倘其證明尚
    未達到此一程度，而有合理之懷疑存在，復無其他調查途徑
    可尋，法院即應為無罪之判決，最高法院分別著有29年上字
    第3105號、30年上字第482號、76年臺上字第4986號判例可
    參。再按刑事訴訟法第161條已於91年2月8日修正公布，其
    第1項規定：「檢察官就被告犯罪事實，應負舉證責任，並
    指出證明之方法。」，因此，檢察官對於起訴之犯罪事實，
    應負提出證據及說服之實質舉證責任。倘其所提出之證據，
    不足為被告有罪之積極證明，或其指出證明之方法，無從說
    服法院以形成被告有罪之心證，基於無罪推定之原則，自應
    為被告無罪判決之諭知，亦有最高法院92年臺上字第128號
    判例可循。
三、證據能力之說明：按被告以外之人（包括證人、鑑定人、告
    訴人、被害人及共同被告等）於審判外之陳述雖不符刑事訴
    訟法第159條之1至之4等4條之規定，而經當事人於審判程序
    同意作為證據，法院審酌該言詞陳述或書面陳述作成時之情
    況，認為適當者，亦得為證據；當事人、代理人或辯護人於
    法院調查證據時，知有刑事訴訟法第159條第1項不得為證據
    之情形，而未於言詞辯論終結前聲明異議者，視為有前項之
    同意，同法第159條之5定有明文。立法意旨在於傳聞證據未
    經當事人之反對詰問予以核實，原則上先予排除。惟若當事
    人已放棄反對詰問權，於審判程序中表明同意該等傳聞證據
    可作為證據；或於言詞辯論終結前未聲明異議，基於尊重當
    事人對傳聞證據之處分權，及證據資料愈豐富，愈有助於真
    實發見之理念，且強化言詞辯論主義，使訴訟程序得以順暢
    進行，上開傳聞證據亦均具有證據能力。查檢察官、被告對
    於本案卷內相關證人之證述、文書卷證資料，並未就有合於
    刑事訴訟法第159條第1項不得為證據之情形於本院言詞辯論
    終結前聲明異議，且上述證人之證述、文書卷證資料亦經本
    院於審理期日逐一提示、朗讀，並告以要旨，本院復審酌相
    關證人證述筆錄製成、文書卷證資料取得，並無證據顯示有
    何違背程序規定情事，依據上述之說明，均應具有證據能力
    。
四、公訴人認為被告丙○○犯有上開刑法第30條第1項、第339條
    條第1項之幫助詐欺取財罪嫌，無非係以被告於警詢時、偵
    查中之供述，證人丁○○、乙○○即證人方永旭之母之證述
    ，奇摩拍賣網頁、客戶交易明細表、受理各類案件記錄表、
    帳戶歷史交易查詢、國光客運購票證明單、被告丙○○上述
    金融帳戶開戶資料、受理詐騙帳戶通報警示簡便格式表、反
    詐騙諮詢專線紀錄表、受理刑事案件報案三聯單等文件附卷
    可稽，為其主要依據。
五、訊據被告就上開「中國信託」天母分行帳號000000000000號
    帳戶係係伊所申設，並於96年1月14日，在「國光客運」臺
    北車站內，將該帳戶之提款卡、密碼，以托運郵寄之方式寄
    出等情均不爭執，惟堅決否認有何幫助詐欺取財之犯行，於
    原審法院審理中辯稱：伊於96年1月初，在網路上認識1名自
    稱「林紫玲」之女子，該女子自述因為家庭關係蹺家，逼不
    得已，與學姐一起住在臺北從事援交工作，伊想與她交朋友
    ，勸她回家，幫助她，故約她出來見面，但「林紫玲」說因
    為她的身分關係，需先以有3千元以上存款帳戶之提款卡，
    透過轉帳系統操作，確認伊非軍警身分，然其於「中國信託
    」天母分行所開設之上開帳戶存款很少，故先轉2千8百元入
    該帳戶，之後再依「林紫玲」指示，以ATM方式確認身分，
    且「林紫玲」稱僅是確認身分，並非將伊帳戶存款轉入指定
    帳戶，於第1次確認身分時，伊帳戶存款未成功入她指定之
    帳戶，「林紫玲」稱這是正常的，惟第2次確認身分時，她
    復伊未聽清楚指示而按錯鍵，因此上開帳戶內存款將匯到她
    指定帳戶，「林紫玲」又稱因與學姐住在一起，如此將致無
    法繼續從事援交，並苦苦哀求稱如此會害到她之學姐，另確
    認系統係花費數百萬元所建立，需經由另1張提款卡領款，
    因伊無其他提款卡，「林紫玲」即稱要伊將「中國信託」天
    母分行之提款卡及密碼寄給她，始得處理系統問題，並將伊
    匯入她指定帳戶之款項退還，伊始於96年1月14日至「國光
    客運」臺北車站購買1張車票，將上開申設帳戶之提款卡及
    密碼交予客運公司櫃檯，將之寄送至「國光客運」臺中朝馬
    站，由「林紫玲」學姐之友人「林俊宏」接收伊託運物品，
    期間伊曾與「林紫玲」保持電話聯繫，惟「林紫玲」復稱該
    提款卡未能進行匯款及處理障礙，要伊寄送第2張提款卡，
    伊撥打電話向友人借用提款卡，經友人提醒是否遭到詐騙並
    建議報警，伊乃於96年1月19日報警等語；於本院行準備程
    序、審理中亦抗辯稱伊亦係被害人，係遭詐騙，並非幫助詐
    欺等語。
六、經查：
  (一)公訴意旨所指丁○○、方永旭等人確遭詐欺集團成員詐騙，
    致丁○○自96年1月15日起至同年月17日，前後計匯款19萬
    元、致乙○○於同年月17日共匯款10萬元入被告上開申設帳
    戶內等情，除據丁○○於警詢、乙○○於警詢、偵訊中證述
    明確外，並有被告申辦「中國信託」天母分行之上開帳戶的
    客戶開戶資料表、歷史交易查詢報表各1份、丁○○、乙○○匯款之交易明細表各4紙、桃園縣政府警察局中壢分局中
    壢派出所受理詐騙帳戶通報警示簡便格式表、內政部警政署
    反詐騙諮詢專線紀錄表、桃園縣政府警察局中壢分局受理刑
    事案件報案三聯單、奇摩拍賣網頁、臺中市警察局第4分局
    受理詐騙帳戶警示、電話斷話簡便格式表各1件在卷可稽，
    是此部分事實已堪信為真實。惟上開證人之證言、及文書卷
    證資料僅可證明丁○○、乙○○確有因遭詐騙集團之詐騙而
    分別將19萬元、10萬元之款項匯入被告所開設之上開帳戶內
    ，被告有無基於幫助該詐欺集團犯罪之意而將上開帳戶之提
    款卡、密碼資料交予不法詐欺集團成員使用，則仍須有積極
    之證據始可認定。
  (二)按交付帳戶而幫助詐欺罪之成立，必須幫助人於行為時，明
    知或可得而知，被幫助人將持其所交付之帳戶向他人詐取財
    物，如出賣、出租或借用等情形，或能推論其有預知該帳戶
    被使用詐取他人財物之可能；反之，如非基於自己自由意思
    而交付，如遺失、被脅迫、遭詐欺等，幫助之人並無幫助之
    意思，亦非認識被幫助人將犯詐欺罪，其失去帳戶相關資料
    時既不能預測被他人作為騙錢之工具，則其交付帳戶之資料
    ，即不能成立幫助詐欺罪。
  (三)查被告申設之上開帳戶，於96年1月14日以前，存款為292元
    ，於96年1月14日下午15時54分零7秒轉帳存入2千元、於同
    日下午15時59分10秒轉帳存入800元，總存款達到3092元，
    旋跨行轉出628元至案外人王振在於「華南商業銀行」苓雅
    分行開設之帳號000000000000號帳戶內又沖正，於同日下午
    16時21分10秒跨行轉出2983元至案外人王振在所開設之上開
    帳戶內，扣手續費17元，合計3000元一節，有被告於96年3
    月10日警詢時提出之「臺北富邦銀行」自動櫃員機交易明細
    表、「中國信託」96年10月16日中信銀集作字第96508427號
    函附歷史交易查詢報表、96年12月5日中信銀集作字第09651
    0126號函附自動化交易LOG資料-財金交易，暨「華南商業銀
    行」苓雅分行96年12月10日（96）華苓存字第00469號函附
    客戶基本資料建檔查詢印表、印鑑卡、存款往來明細表各1
    件在卷足憑，顯見被告帳戶確有於96年1月14日存入2800元
    使存款超過3千元，並轉出1次後立即沖正，旋再轉出2983元
    （含手續費17元，合計為3000元）等情事。足徵被告上開所
    辯：「林紫玲」要求伊先以存有3000元以上存款帳戶之提款
    卡，透過轉帳系統操作確認非屬軍警身分時，即先分別轉入
    2800元至上開「中國信託」帳戶內，並持該帳戶之提款卡，
    依「林紫玲」指示以ATM方式操作，第1次按鍵時，未成功進
    入所指定帳戶，於第2次按鍵時，因未聽清楚指示而按錯鍵
    ，因此上開帳戶內存款匯到她指定的帳戶等語，尚非無稽。
  (四)又被告於96年3月10日警詢中即供稱伊於96年1月14日將上開
    帳戶之提款卡以「國光客運」托運寄到「國光客運」臺中朝
    馬站等語，並提出「國光客運」96年1月14日之臺北至朝馬
    的購票證明1件存卷為證，此亦堪認被告所辯：伊將存款轉
    入「林紫玲」指示之帳戶後，後要求退款，「林紫玲」即要
    求伊將「中國信託」之提款卡及密碼寄給她，用以處理系統
    問題，並退還匯款金額，伊即於96年1月14日在「國光客運
    」臺北車站購買車票，將「中國信託」天母分行上開帳戶之
    提款卡及密碼交給客運公司櫃檯，托運至「國光客運」臺中
    朝馬站一節，並非虛妄。況查被告如係將上開金融帳戶之存
    摺與密碼出售、或交付予上述詐欺集團使用，亦當無再另行
    出資付費購買車票交寄上開物品之必要。
  (五)再觀諸卷附案外人王振在於「華南商業銀行」苓雅分行所開
    設帳號000000000000號帳戶於96年1月份之存款往來明細表
    ，該帳戶於96年1月1日、3日、5日、8日、9日、10日、11日
    、12日、14日、15日、16日、17日，均有當日存款後，於當
    日或隔日即提出之異常交易情形，而從「存款人代號」欄顯
    示轉帳存入之金融帳戶，亦均不同，該帳戶亦於96年1月19
    日經列為警示帳戶，有「華南商業銀行」苓雅分房97年2月
    2日（97）苓雅存字第0071號函1件附於原審卷第48頁可憑；
    堪認被告於96年1月14日轉帳匯款至王振在上開帳戶時，王
    振在之上開帳戶顯已在犯罪集團掌握之中。更者如被告確係
    將提供上開帳戶之提款卡、密碼予犯罪集團使用，當無自行
    存入2800元於上開申設帳戶後，旋轉帳匯款3000元（含轉帳
    手續費17元）至王振在所申設而已供犯罪集團使用之帳戶之
    理。
  (六)更者，被告係僅將上開帳戶之金融卡、及密碼交予上述「林
    紫玲」，並未將上開帳戶之印鑑章一同托運一節，被告於本
    院審理中所提出之上開證戶印章1枚資為抗辯；而該印鑑章
    經本院比對上開帳戶開戶時之印鑑卡（中簡卷第17頁）亦屬
    相符一節，足認被告所提出之印章確係上開帳戶開戶時之印
    鑑應無疑義。則被告既僅將上開帳戶之提款卡、密碼托運予
    「林紫玲」之人，此亦顯與一般販賣、或提供帳戶予詐欺集
    團使用者一同將開戶印鑑章交付之情節有異。
  (七)另查，被告上開申設帳戶於95年9月12日開戶後，於95年10
    月5日有薪資入帳，而自95年12月4日起至96年1月14日止並
    無任何交易或帳戶資料變更之紀錄，嗣再96年1月14日自行
    存入2000元、及800元，旋轉出3000元（含轉帳手續費17元
    ）至王振在上開申設帳戶，此依據「中國信託」96年10月16
    日中信銀集作字第96508427號函附客戶開戶資料表、歷史交
    易查詢報表1件即可認定。此與一般出售、或提供帳戶存摺
    、提款卡、提款卡密碼予詐欺集團使用者，通常於交付前已
    將帳戶內之款項提領一空之情況有違，被告此種轉交帳戶資
    料前，已有存入、及提領之交易紀錄，更未依據詐欺集團之
    指示，辦理帳戶密碼之變更、更換新卡或設定語音系統等手
    續一節，均與一般販賣、或交付金融帳戶予詐欺集團使用之
    情形炯然有異。是被告抗辯稱伊不知上開帳戶之提款卡、密
    碼資料為何遭不法詐欺集團成員供作詐欺匯款之用，伊係欲
    領回誤依「林紫玲」指示轉帳匯入王振在帳戶內款項，而受
    詐寄出其上開帳戶之提款卡、密碼一節，自未悖於一般客觀
    事實，而可採信。
  (八)末查被告確於96年1月19日以伊遭詐騙而匯款3000元入王振
    在於「華南商業銀行」苓雅分行所開設上開帳戶內，向臺北
    市政府警察局北投分局石牌派出所提出詐欺告訴，有該日調
    查筆錄、內政部警政署反詐騙案件紀錄表、臺北市政府警察
    局北投分局受理刑事案件報案三聯單各在卷可證，被告抗辯
    稱：事後「林紫玲」稱伊寄出之提款卡無法進行匯款及障礙
    處理，要求寄送第2張提款卡，伊打電話向友人借提款卡，
    經友人提醒是否遭到詐騙，乃於96年1月19日報警等語，亦
    非無憑；至於被告於96年1月19日、96年3月10日警詢時供稱
    係因上網購物匯款3000元予網路賣家，始發現遭詐騙云云，
    與伊於96年年8月7日偵查中、及嗣後法院歷次審理中抗解稱
    與自稱從事援交工作之「林紫玲」聯繫外出見面遭詐騙而匯
    款等語先後有所未毫不一致。然審之被告於受詐欺集團詐騙
    後，因懼於遭人鄙視、或恥笑、或顏面無光、或其他不同之
    原因未能陳述真正事實發生經過，與是否確有將申設之金融
    帳戶存摺、提款卡、提款卡密碼販賣、或交付予詐欺集團使
    用猶屬二事，二者難以混為一談，於案發後被告自行報案以
    接受傳訊之初，未能隨即陳述事實經過，遲於偵查、法院歷
    次審理中始坦認寄出提款卡及密碼之實際原因，亦無從依此
    遽為被告不利之認定。且依刑事舉證分配之原則，檢察官對
    構成犯罪之事實應負舉證責任，檢察官若不能盡此舉證義務
    ，被告亦無舉反證證明之必要，被告是否構成犯罪，仍必須
    由檢察官舉證證明被告確有起訴書所指犯行，並使法院達到
    「無合理懷疑」之確信心證程度，關於上述被告先後不同之
    陳述，縱有反覆不一之處，惟於檢察官未提出任何積極事證
    足以證明起訴之犯罪事實存在之要件下，被告於警詢中之抗
    辯縱屬虛偽，仍不能執此資為被告不利之認定理由。
  (九)綜上所述，被告寄出上開帳戶之提款卡、密碼，既係遭詐欺
    集團詐騙所致，縱事後犯罪集團有將該帳戶供作詐欺取財犯
    罪之匯款帳戶使用，仍難認被告所為即與幫助詐欺犯罪之構
    成要件相當。此外，又查無其他積極證據足認被告有何檢察
    官所指訴上開幫助詐欺取財犯行，揆諸上開說明，既無證據
    證明被告犯罪，依法應諭知無罪之判決。
七、原審以被告犯罪不能證明，而為被告無罪判決之諭知，其認
    事用法均無違誤，檢察官仍以被告上開行為應構成幫助詐欺
    取財罪為由提起上訴，然本件被告並無證據足可證明確有檢
    察官起訴書所指之幫助詐欺取財犯行而應無罪判決之諭知，
    此如上開所述，檢察官之上訴，並無理由，應予駁回。
據上論結，應依刑事訴訟法第368條，判決如主文。
本案經檢察官甲○○到庭執行職務。
中    華    民    國    97    年    6     月    26    日
            刑事第三庭    審判長法  官  王  增  瑜
                                法  官  蔡  紹  良
                                法  官  梁  堯  銘
上列正本證明與原本無異。
不得上訴。
                                書記官  陳  麗  玉
中    華    民    國    97    年    6     月    26    日


司法院資訊處製作；財團法人民間司法改革基金會備份。
